【裁判字號】    97,上訴,2850
【裁判日期】    980820
【裁判案由】    偽造有價證券
【裁判全文】
臺灣高等法院臺中分院刑事判決        97年度上訴字第2850號
上  訴  人  臺灣臺中地方法院檢察署檢察官
被      告  丁○○
                    （現另案在臺灣臺中監獄執行中）
指定辯護人  本院公設辯護人劉秋蘭
上列上訴人因被告偽造有價證券案件，不服臺灣臺中地方法院97
年度訴字第198號中華民國97年10月9日第一審判決（起訴案號：
臺灣臺中地方法院檢察署96年度偵字第29485號），提起上訴，
本院判決如下：
    主    文
上訴駁回。
    理    由
一、公訴意旨略以：被告丁○○基於意圖供行使而偽造有價證券
    之犯意，先於不詳之時間、地點，未經證人丙○○之授權同
    意，在付款人為臺中商業銀行臺中港分行，票號WGA0000000
    號之支票上偽造「丙○○」之印文1枚，並在該支票上填寫
    發票金額新臺幣（下同）25萬元、發票日民國90年4月30日
    ，冒用「丙○○」名義而偽造前開支票完成。嗣被告因積欠
    證人甲○○為其在富岡工業區蓋廠房之工程款，乃於90年2
    月間某日，在臺北縣新莊市之「輔仁大學」門口附近，將前
    開偽造之上開支票交予證人甲○○收執而使用之，資為支付
    工程款。又證人甲○○因積欠北部鋼鐵有限公司貨款，遂於
    90 年4月間某日，將前開支票背書轉讓交付予北部鋼鐵有限
    公司之負責人戊○○收執，資為支付貨款。嗣經北部鋼鐵有
    限公司之負責人戊○○持該上開支票向銀行提示付款，遭銀
    行退票，並發現上開支票係偽造之支票後，始循線查悉上情
    。因認被告涉犯刑法第201條第1項之意圖供行使之用而偽造
    有價證券罪嫌云云。
二、按犯罪事實應依證據認定之，無證據不得認定犯罪事實；又
    不能證明被告犯罪或其行為不罰者，應諭知無罪之判決，刑
    事訴訟法第154條第2項第301條第1項分別定有明文。又所
    謂認定犯罪事實之證據，係指足以認定被告確有犯罪行為之
    積極證據而言，該項證據自須適合於被告犯罪事實之認定，
    始得採為斷罪之資料；且如未能發現相當確實證據，或證據
    不足以證明，自不能以推測或擬制之方法，以為裁判之基礎
    ；而認定犯罪事實所憑之證據，雖不以直接證據為限，間接
    證據亦包括在內，然而無論直接證據或間接證據，其為訴訟
    上之證明，須於通常一般人均不致有所懷疑，而得確信其為
    真實之程度者，始得據為有罪之認定，倘其證明尚未達到此
    一程度，而有合理之懷疑存在時，即難遽採為不利被告之認
    定（最高法院76年臺上字第4986號判例參照）。另刑事訴訟
    法第161條第1項規定：檢察官就被告犯罪事實，應負舉證責
    任，並指出證明之方法。因此，檢察官對於起訴之犯罪事實
    ，應負提出證據及說服之實質舉證責任。倘其所提出之證據
    ，不足為被告有罪之積極證明，或其指出證明之方法，無從
    說服法院以形成被告有罪之心證，基於無罪推定之原則，自
    不能為被告有罪之判決（最高法院92年臺上字第128號判例
    參照）。
三、證據能力之說明：
（一）按公務員職務上製作之紀錄文書、證明文書，及從事業務
      之人於業務上或通常業務過程所須製作之紀錄文書、證明
      文書，除顯有不可信之情況外，得為證據，刑事訴訟法第
      159條之4第1、2款定有明文。本案下述所使用之臺中商業
      銀行臺中港分行90年3月12日中中港字第103號函、同分行
      90年5月23日中中港字第357號函、中華電信股份有限公司
      北區分公司臺北東區營運處97年6月2日服字第0970000148
      號函及其檢送該公司00-00000000號電話自89年至91年間
      之申設人基本資料，係屬從事業務之人於通常業務過程所
      為之紀錄文書，無偽造動機，且查無其他顯然不可信之情
      況，依上揭條文規定，得作為證據。
（二）按刑事訴訟法第159條之5規定：「（第1項）被告以外之
      人於審判外之陳述，雖不符前四條之規定，而經當事人於
      審判程序同意作為證據，法院審酌該言詞陳述或書面陳述
      作成時之情況，認為適當者，亦得為證據。（第2項）當
      事人、代理人或辯護人於法院調查證據時，知有第一百五
      十九條第一項不得為證據之情形，而未於言詞辯論終結前
      聲明異議者，視為有前項之同意。」，其立法意旨在於傳
      聞證據未經當事人之反對詰問予以核實，原則上先予排除
      ，惟若當事人已放棄詰問或未聲明異議，基於證據資料愈
      豐富，愈有助於真實發現之理念，且強化言詞辯論原則，
      法院自可承認該傳聞證據例外擁有證據能力。經查，證人
      甲○○、戊○○、丙○○於警詢中之陳述，性質上均屬傳
      聞證據，惟經檢察官、被告及指定辯護人於本院準備程序
      時及審理時，均表示對上開證據之證據能力沒有意見，同
      意作為證據（見本院卷第36至37頁、第90至92頁），又本
      院審酌上開言詞陳述或書面陳述作成時之情況，查無其他
      不法之情狀，足認為得為本案之證據，依刑事訴訟法第
      159條之5之規定，有證據能力。
四、公訴意旨認被告涉有刑法第201條第1項之意圖供行使之用而
    偽造有價證券罪嫌，係以：(一)被害人戊○○於警詢時陳稱：
    係甲○○於90年4月間，向北部鋼鐵有限公司購買貨物，而
    交付本案支票給其，用以支付貨款等語。(二)證人甲○○於警
    詢時供稱：係丁○○於90年2月間，在臺北縣新莊市輔仁大
    學門口，將本案支票交給其，用來支付其為丁○○在富岡工
    業區蓋廠房之工程款等語。(三)證人丙○○於警詢時證稱：其
    自79年間起，有在臺中商業銀行臺中港分行開設帳戶，帳號
    為252-7號，其有領用支票，但本案支票並非其所簽發，支
    票顏色不對，且該支票上之印鑑並非其開戶所使用之印鑑，
    該支票係偽造之支票等語。(四)證人甲○○於90年12月6日偵
    訊時當庭提出被告之身分證正反面影本，有被告身分證正反
    面影本在卷足憑。衡諸一般經驗法則，倘被告與甲○○間並
    無認識往來，被告焉能提出被告之身分證正反面影本，又倘
    證人甲○○所提出之被告身分證正反面影本係一來路不明之
    贓物，其豈會甘冒遭偵辦之風險於偵訊時提出該物。(五)復有
    上開偽造支票之正反面影本各1紙、臺中商業銀行臺中港分
    行中中港字第357號函各1份附卷可稽，為其論據。訊據被告
    堅詞否認有涉犯公訴人所指之偽造有價證券罪嫌，辯稱：本
    案支票並非其所偽簽，其不認識甲○○，也從未與北部鋼鐵
    有限公司交易過，或委請甲○○在富岡工業區蓋廠房等語。
五、經查：
（一）本案付款人為臺中商業銀行臺中港分行、票號WGA0000000
      號、發票金額25萬元、發票日90年4月30日之支票係遭人
      偽造等情，業據證人丙○○於警詢時指述綦詳（見90年度
      發查字第1792號卷第30頁），且有臺中商業銀行臺中港分
      行90年3月12日中中港字第103號函及90年5月23日中中港
      字第357號函，說明該張支票係經偽造（見同上卷第33頁
      、第5頁），並有上開支票影本及退票提由單影本各1紙附
      卷足稽（見同上卷第6至7頁），堪認上開支票確為偽造無
      訛。
（二）證人甲○○雖於警詢陳稱：本案支票是被告於90年2月間
      ，在臺北縣新莊市輔仁大學門口，交付給其，用來支付其
      幫被告在富岡工業區搭建鐵皮屋廠房之工程款，而本件承
      攬契約在合夥人陳欽泉那裡，陳欽泉因經商不利，已找不
      到人；其後來將該張支票交給北部鋼鐵有限公司負責人戊○○抵償積欠的貨款云云（見91年度偵字第9143號卷第5
      至6頁），並提出被告之身分證正反面影本（見90年度發
      查字第1792號卷第21頁）為證。惟持有身分證影本之原因
      甚多，例如路邊拾獲、他人交付、委託代辦等等，尚難僅
      以證人甲○○持有上開被告之身分證影本，即可推論被告
      確有交付本案支票之事實。況且，證人甲○○在本案為具
      有利害關係之證人，其無法提出其所言之工程承攬契約書
      ，且經本院多次傳喚或拘提，均未到庭，其之證言可信性
      ，並無其他必要證據可資佐證。再者，本案之前揭支票之
      發票人係「丙○○」而非被告「丁○○」本人，依一般人
      收受票據之習慣，理當會要求非發票人之原執票人在票據
      背面簽名背書，以擔保該張票據之兌現，並表明該支票之
      來源以利追索，甚少會直接要求執票人提出自身之身分證
      影本，用以擔保票據之真實性，但上開支票背面並無被告
      之背書，是以證人甲○○主張上開支票為被告交付，但卻
      未要求被告在支票背面背書，核與上開商業習慣相悖，其
      之證詞亦難採信。
（三）證人甲○○於警詢中復證述執票人「丁○○」當時之聯絡
      電話號碼係「00-00000000」，經原審函查結果，該支市
      內電話之使用情形如下：1.用戶名稱：己○○，裝機地址
      ：臺北市○○區○○街300巷36之1號1樓，89年5月10日申
      裝，90年5月1日欠拆。2.用戶名稱：特立實業有限公司，
      裝機地址：臺北市信義區○○○路○段482號9樓之8，91年
      6月6日申裝，93年9月2日過戶他人等情，有中華電信股份
      有限公司北區分公司臺北東區營運處97年6月2日服字第09
      70000148號函檢送該公司00-00000000號電話自89年至91
      年間之申設人基本資料附卷可參（見原審卷第134頁），
      原審依檢察官之聲請，傳喚該支電話用戶即證人己○○及
      特立實業有限公司負責人林玉蓮到庭接受詰問，其2人均
      於原審審理時具結證稱：其並不認識在庭被告丁○○，亦
      不認識證人甲○○等語（見原審卷第171至176頁），是證
      人甲○○所稱係以該電話與被告丁○○聯絡一情即有可疑
      。又本案上開支票係證人甲○○背書轉讓交付予北部鋼鐵
      有限公司負責人戊○○收執後存入銀行提示付款等情，據
      證人戊○○於警詢時陳述明確（見90年度發查卷第1792號
      卷第37頁），證人甲○○對該張支票不僅負有背書人責任
      ，其對該張支票之真偽，在未查明其前手執票者為何人，
      及該張支票究為何人所偽造之前，同涉有偽造有價證券之
      罪嫌，其極有可能將本案之罪責推卸予被告，是證人甲○○於警詢、偵查中陳述之真實性，有待其他必要證據加以
      補強，但證人甲○○上開證述，並無其他補強證據存在，
      不能僅憑證人甲○○之證言，即遽認被告有交付本案偽造
      本票之行為。
（四）原審依職權調閱被告於88年間所犯偽造有價證券等罪之臺
      灣彰化地方法院95年度訴緝字第9號案件全案卷宗，該案
      判決書附表所示20紙支票影本（見原審卷第88至125頁）
      經原審於審理時當庭提示予被告檢視結果，被告均坦承為
      其所偽造簽發等語（見原審卷第180頁），而觀該20紙支
      票正面影本上所偽造之字跡，顯然與本案之支票正面影本
      之字跡並不相同，實非屬同一人之筆跡甚明。此由兩者書
      寫「貳」字之筆劃（即比對上開支票與本院卷第92頁、第
      94頁支票正面影本），本案支票之貳字，其左上角係寫成
      「2」字，而他案偽造支票則寫成「二」字，左下角之「
      貝」字內之二橫，本案支票是以一筆直豎帶過，但他案偽
      造支票則為二條橫筆；再就「拾」、「伍」字之左邊部首
      部分，本案支票為一筆連寫，但他案偽造支票，則為三筆
      劃或二筆劃之正寫寫法，兩者顯著不同，亦可證實本案支
      票應確非被告所偽簽無訛。檢察官上訴意旨認為：就上開
      支票上之筆跡是否為被告所書寫，應送請專業機關鑑定云
      云，並於本院準備程序時請求送鑑定，本院乃將本案偽造
      支票（發票人：丙○○；發票日：90年4月30日；付款人
      ：臺中商業銀行臺中港分行；票號：WGA0000000；金額：
      25 萬元整）正反面（見90年度發查字第1792號卷第6至7
      頁），其中有關「甲○○」及「貳拾伍萬元整」之筆跡，
      與(1)本案被告於97年2月14日在臺灣臺中地方法院審理中
      當庭書寫「貳拾伍萬元整」及「甲○○」之字跡（見原審
      卷第33頁）；(2)被告於前案（臺灣彰化地方法院95年度訴
      緝字第9號）之偽造支票正反面影本共20紙（見原審卷第
      79頁、第88至125頁，被告於該院97年9月25日審理時承認
      均為其所偽造，筆跡亦為其所書寫〔見原審卷第180至181
      頁〕）；(3)證人甲○○於90年11月28日警詢時（見90年度
      發查第1792號卷第15頁）、90年12月6日警詢（見同上卷
      第20 頁背面）、90年12月20日警詢（見同上卷第25頁）
      、91年5月7日警詢（見91年度偵字第9143號卷第6頁背面
      ）、92 年10月9日警詢（見92年度偵緝字第1718號卷第4
      頁背面），送請法務部調查局、內政部警政署刑事警察局
      鑑定是否為相同之字跡。惟均因相關平日之書寫資料不足
      ，依現有資料無法鑑定等情，有法務部調查局98年3月9日
      調科貳字第09800088050號函、內政部警政署刑事警察局
      98年6月4日刑鑑字第0980065026號函各1份在卷可憑（見
      本院卷第46至48頁、第61頁），又被告因在監，無法出監
      蒐集其平日之書寫資料，且其於本院審理時亦表示：其無
      法提供90 年前後之筆跡，例如日記、書信等語（見本院
      卷第72頁）。另證人甲○○經本院多次傳喚、拘提，均未
      到案，亦無法蒐集其在庭或平日之書寫筆錄，是以其部分
      之證據調查方法已屬不能進行。況且，依最高法院17年上
      字第346號判例意旨：法院核對筆跡，本為調查證據方法
      之一種，除特種書據，如古書、畫或書家摹倣各種字體者
      之筆跡，須選任專門知識技能之鑑定人為精密之鑑定外，
      若通常書據，一經核對筆跡，即能辨別真偽異同者，法院
      本於核對之結果，依其心證而為判斷，雖不選任鑑定人實
      施鑑定程序，亦不得指為違法。是以，判斷文書之異同，
      原非以鑑定為必要之方法，而法院核對筆跡，本為調查證
      據方法之一種，原審對於本案卷附之通常書據─即上開支
      票影本上之字跡，經核對筆跡，即能辨別其間差異，依其
      心證而為判斷，而本院本於核對之結果，亦認原審之認定
      ，並無違誤之處，依上開最高法院判例意旨，雖未送請鑑
      定機關實施鑑定，亦不得指為違法。
六、依舉證分配之法則，對於被告之成罪事項，應由檢察官負舉
    證義務，檢察官無法舉證使本院產生無合理懷疑之確信心證
    ，縱被告所辯不足採信，亦不得因此反面推論被告之罪行成
    立，致違刑事舉證分配之法則。本案此部分檢察官既不能舉
    證證明被告有偽造有價證券之行為，而使本院產生無庸置疑
    之明確心證，則本案此部分依罪疑唯有利於被告原則，自不
    得對被告為有罪之認定。此外，本院在得依或應依職權調查
    證據之範圍內，復查無其他積極明確之證據，足以認定被告
    有檢察官所指之罪行，自屬不能證明被告犯罪。原審因而為
    被告無罪之諭知，並無不當，檢察官上訴意旨仍認被告有偽
    造有價證券之行為，指摘原判決不當，為無理由，應予駁回
    。
據上論斷，應依刑事訴訟法第368條，判決如主文。
本案經檢察官乙○○到庭執行職務。
中    華    民    國    98    年    8     月    20    日
            刑事第五庭  審判長法  官  趙  春  碧
                              法  官  何  秀  燕
                              法  官  楊  真  明
以上正本證明與原本無異。
如不服本判決應於收受送達後十日內向本院提出上訴書狀，其未
敘述上訴理由者，並得於提起上訴後十日內向本院補提理由書（
均須按他造當事人之人數附繕本）「切勿逕送上級法院」。
                              書記官  李  淑  芬
中    華    民    國    98    年    8     月    20    日


司法院資訊處製作；財團法人民間司法改革基金會備份。
